ACORDAO-COMPLETO-2560650

ACÓRDÃO 1169/2023 ATA 3/2023 - PRIMEIRA CÂMARA

VISTOS, relatados e discutidos estes autos de aposentadoria, agora em fase de análise de embargos de declaração opostos por Maricene Aparecida Pereira de Oliveira ao Acórdão 6054/2022-TCU-Primeira Câmara, que negou provimento ao pedido de reexame contra decisão que julgou ilegal o ato de sua aposentadoria em decorrência do recebimento de quintos referentes a funções exercidas após a Lei 9.624/1998.
ACORDAM os Ministros do Tribunal de Contas da União, reunidos em sessão da 1ª Câmara, ante as razões expostas pelo Relator e com fundamento nos arts. 32, inciso II, e 34 da Lei 8.443/1992, em:
9.1. conhecer dos presentes embargos de declaração, para, no mérito, rejeitá-los;
9.2. encaminhar cópia desta decisão à embargante, com a informação de que o relatório e o voto que o fundamentam podem ser consultados no endereço eletrônico www.tcu.gov.br/acordaos.

Embargos de declaração opostos por Maricene Aparecida Pereira de Oliveira ao Acórdão 6.054/2022  1ª Câmara, que negou provimento ao pedido de reexame contra decisão que julgou ilegal o ato de sua aposentadoria em decorrência do recebimento de quintos referentes a funções exercidas após a Lei 9.624/1998.

Primeira Câmara

Tribunal Regional do Trabalho da 15ª Região - Campinas/SP

3. Embargante: Maricene Aparecida Pereira de Oliveira (XXX.506.598-XX)

13.1. Ministros presentes: Benjamin Zymler (na Presidência) e Jorge Oliveira (Relator).
13.2. Ministros-Substitutos convocados: Augusto Sherman Cavalcanti e Weder de Oliveira.

JORGE OLIVEIRA

Ministro Jorge Oliveira

Trata-se de embargos de declaração opostos por Maricene Aparecida Pereira de Oliveira ao Acórdão 6054/2022-TCU-Primeira Câmara, que negou provimento ao pedido de reexame contra decisão que julgou ilegal o ato de sua aposentadoria em decorrência do recebimento de quintos referentes a funções exercidas após a Lei 9.624/1998.
O acórdão embargado foi exarado nos seguintes termos:
"VISTOS, relatados e discutidos estes autos que cuidam de pedido de reexame interposto por Maricene Aparecida Pereira de Oliveira, ex-servidora do Tribunal Regional do Trabalho da 15ª Região - TRT/15, contra o Acórdão 17993/2021-TCU-Primeira Câmara, que considerou ilegal seu ato de aposentadoria e negou-lhe registro.
ACORDAM os Ministros do Tribunal de Contas da União, reunidos em sessão da 1ª Câmara, ante as razões expostas pelo Relator e com fundamento nos arts. 32 e 48 da Lei 8.443/1992, em:
9.1. conhecer do pedido de reexame para, no mérito, negar-lhe provimento;
9.2. encaminhar cópia deste acórdão à recorrente e ao Tribunal Regional do Trabalho da 15ª Região, com a informação de que o inteiro teor do relatório e do voto que o fundamentam está disponível no endereço eletrônico www.tcu.gov.br/acordaos."
3.	A embargante alega a existência de duas contradições na decisão que não deu provimento ao seu recurso anterior, nos seguintes termos (peça 44) :
"3.1. Da contradição no caso concreto e possibilidade do registro com ressalvas
No caso, tínhamos que a única questão que mantém o não registro da aposentadoria do Servidor em questão, seria a percepção dos quintos incorporados em período, anteriormente, controvertido, ou seja, entre abril de 1998 e outubro de 2001.
No entanto, como foi comprovado no presente feito, a servidora está coberta por trânsito em julgado advindo dos autos n. 0000976-30.2005.4.03.6105, o que afasta a ilegalidade da incorporação, sobretudo porque se trata de decisão que não pode mais ser rescindida, ou tornada inexigível, dado o tempo passado desde o julgamento final do citado processo.	
Vale dizer, no caso, que ao modular os efeitos da decisão de mérito no RE 638.115/CE [...], o STF, no ponto que específico dos quintos protegidos pelo manto do trânsito em julgado, não há outra interpretação, a ser feita, que a Suprema Corte abriu uma exceção à ilegalidade da incorporação analisada. Ou seja, naquele ponto, específico, criou situação em que a percepção de valores, relativas a períodos após abril de 1998, se tornou legal.
Aliás, em dados casos (inclusive conforma acórdão TCU 1705-2022 anexo) , esta própria Corte de Contas tem determinado a manutenção dos quintos de FC aos servidores que comprovarem estarem cobertos por trânsito em julgado (mesmo caso da embargante) .
Lado outro, há de se considerar que, mesmo que não se reconheça a legalidade do recebimento da VPNI (quintos) , as outras parcelas estão de acordo com o que determinado pelo ordenamento jurídico, o que impõe a sua aprovação e registro, na medida em que, esta Eg. Corte de Contas poderia, no caso, homologar a aposentadoria do autor, ressalvada a parcela VPNI/Quintos.
3.2. Da solução adotada por esta Corte no Acórdão 2076/2005-TCU-Plenário
Chamamos atenção, também, para a solução que foi dada, por esta Corte de Contas, quando da modulação de efeitos do Acórdão 589/2005-TCU-Plenário, que deu provimento parcial a recursos opostos à Decisão 844/2001-Plenário, que declarara a nulidade da Decisão Plenária 481/1997.
Naquela ocasião se examinava atos de aposentadoria emitidos sob orientação da Decisão 481/1997, que determinou o pagamento da chamada parcela 'opção', prevista no art. 2º da Lei 8.911/1994, aos servidores que, até 18 de janeiro de 1995, tivessem satisfeito os pressupostos temporais estabelecidos nos arts. 180 da Lei 1.711/1952 e 193 da Lei 8.112/1990, e ainda não registrados pelo TCU.
Assim, o Acórdão 2076/2005-TCU-Plenário (...) , que modulou os efeitos do Acórdão 589/2005-TCU-Plenário, determinou o seguinte, quanto às aposentadorias que tinham sido concedidas com base na Decisão 481/1997:
'ACORDAM os Ministros do Tribunal de Contas da União, reunidos em Sessão do Plenário, ante as razões expostas pelo Revisor, e com fundamento nos arts. 1º, inciso II, e 34 da Lei 8.443/1992, em:
9.1. conhecer dos embargos de declaração opostos pelos interessados acima nominados, para, no mérito, acolhê-los, tornando insubsistente o Acórdão 589/2005-TCU-Plenário;
9.2. alterar o item 8.5 da Decisão 844/2001-TCU-Plenário, que passa a ter a seguinte redação:
'8.5. determinar aos órgãos e entidades da Administração Pública Federal direta, autárquica e fundacional que promovam, de imediato, sob pena de responsabilidade solidária, o reexame dos atos de aposentadoria emitidos sob orientação das Decisões 481/1997-TCU-Plenário e 565/1997-TCU-Plenário, para a exclusão da parcela opção, derivada exclusivamente da vantagem 'quintos' ou 'décimos', dispensando-se a restituição dos valores recebidos de boa-fé, nos termos da Súmula 106 da Jurisprudência deste Tribunal;'
9.3. esclarecer que, para fins do disposto no item 8.5 da Decisão 844/2001-TCU-Plenário, com a redação dada por este acórdão, deve ser observado o seguinte:
9.3.1. é assegurada na aposentadoria a vantagem decorrente da opção, prevista no art. 2º da Lei 8.911/1994, aos servidores que, até a data de 18 de janeiro de 1995, tenham satisfeito os pressupostos temporais estabelecidos no art. 193 da Lei 8.112/1990, ainda que sem os requisitos para aposentação em qualquer modalidade;
9.3.2. em atenção aos princípios da segurança jurídica, da boa-fé e da isonomia, a determinação constante do item 8.5 da Decisão 844/2001-TCU-Plenário, com a redação dada por este acórdão, não se aplica aos atos de aposentadoria expedidos com base no entendimento decorrente das Decisões  481/1997-Plenário e 565/1997-Plenário, e já publicados no órgão de imprensa oficial até a data da publicação da Decisão 844/2001-Plenário (DOU de 25/10/2001) ;
9.4. em consonância com os princípios da racionalidade administrativa e da economia processual, autorizar, excepcionalmente, que os processos de aposentadoria e os recursos, inclusive as revisões de ofício, envolvendo exclusivamente o pagamento da parcela de que trata este acórdão, sejam considerados legais por relação, ainda que contenham pareceres divergentes e/ou propostas de ilegalidade;'
Ou seja, esta própria Corte de Contas, em caso análogo, já determinou se considerar legal por relação, atos de aposentadoria que contivessem pareceres divergentes e/ou com proposta de ilegalidade.
E é isso que se requer no caso concreto, vez que o STF, ao modular os efeitos da decisão de mérito no RE 638.115/CE, tornou legal o recebimento de quintos de FC incorporados após abril de 1998, por meio de decisão judicial transitada em julgado.
 (...) 
Ante o exposto, requer o conhecimento e o provimento dos presentes embargos de declaração, aos quais deve ser atribuído efeito suspensivo (art. 34, § 2°, da Lei 8.443/1992) , sob pena de violação aos arts. 32, inciso II, e 34 da Lei 8.443/1992, bem como aos arts. 5º, incisos XXXV e LV, e 93, inciso IX, da CF/88, para sanar a contradição apontada, atribuindo efeitos infringentes aos presentes embargos, para reformar o embargado, determinar a manutenção da VPNI incorporada entre abril de 1998 e setembro de 2001, e julgar legal/homologar a aposentadoria da servidora embargante.
Sucessivamente, determinar a manutenção da VPNI incorporada entre abril de 1998 e setembro de 2001 e julgar o ato de aposentadoria legal e homologá-lo, ressalvando-se a parcela VPNI-Quintos concedida no período entre abril de 1998 e outubro de 2001, e coberta pelo trânsito em julgado da ação n. 0000976-30.2005.4.03.6105."
	É o relatório.

Rudi Meira Cassel (22.256/OAB-DF)

Não atuou

EMBARGOS DE DECLARAÇÃO. APOSENTADORIA. RECEBIMENTO DE QUINTOS DE FUNÇÕES EXERCIDAS APÓS A LEI 9.624/1998. ATO ILEGAL. APLICAÇÃO DA MODULAÇÃO DEFINIDA PELO STF NO RE 638.115/CE. PEDIDO DE REEXAME. NÃO PROVIMENTO. CONHECIMENTO DOS EMBARGOS DE DECLARAÇÃO. INEXISTÊNCIA DE CONTRADIÇÕES, OMISSÕES OU OBSCURIDADES. REJEIÇÃO.

APOSENTADORIA (APOS)

não atuou

Em exame embargos de declaração opostos por Maricene Aparecida Pereira de Oliveira ao Acórdão 6054/2022-TCU-Primeira Câmara, que negou provimento a seu pedido de reexame. Inicialmente, apreciou-se nestes autos o ato de aposentadoria da servidora no cargo de Técnica Judiciária, submetido a esta Corte de Contas pelo Tribunal Regional do Trabalho da 15ª Região - Campinas/SP para fins de registro.
Por meio do Acórdão 17993/2021-TCU-Primeira Câmara, ocasião da primeira análise da matéria, o Tribunal negou registro ao ato por constar o pagamento irregular da vantagem de quintos ou décimos oriundos de funções comissionadas ou cargos de confiança exercidos no período de 8/4/1998 a 4/9/2001. Esse juízo foi confirmado em grau de recurso mediante o Acórdão 6054/2022-TCU-Primeira Câmara, ora embargado.
Anoto, inicialmente, que a peça encaminhada é tempestiva e faz referência a possíveis contradições na decisão anterior, portanto conheço do expediente como embargos de declaração.
No mérito, a recorrente aduz duas questões que alega serem contraditórias, conforme apresentado no Relatório antecedente.
A primeira refere-se ao não registro da aposentadoria. Argumenta que a única ressalva feita pelo TCU à concessão em apreço foi quanto à percepção dos quintos, mas que este estaria protegido pelo manto da coisa julgada, o que afastaria a ilegalidade de sua incorporação, permitindo seu registro.
Em seguida, pondera que, ainda que não se reconheça a legalidade do recebimento dos quintos, as outras parcelas estariam regulares, o que possibilitaria a aprovação e registro do ato, ressalvados apenas os quintos.
A solução pretendida pela embargante não encontra amparo normativo ou jurisprudencial. Identificada qualquer irregularidade no ato, cabe ao Tribunal como regra julgá-lo ilegal. Exceção seriam os atos em que, a despeito de apresentarem algum tipo de inconsistência em sua versão submetida ao exame do Tribunal, não estivessem dando ensejo, no momento de sua apreciação, a pagamentos irregulares, o que não é o caso.
Mesmo reconhecendo que a ex-servidora é beneficiária de decisão judicial transitada em julgado, persiste o julgamento pela ilegalidade do ato de aposentadoria. Afinal, o próprio STF deixou assente que a incorporação de quintos no período de 8/4/1998 a 4/9/2001 é ilegal, nos termos da tese firmada em sede de repercussão geral, Tema 395.
O outro ponto levantado diz respeito a eventual incongruência entre o julgamento deste processo e a solução adotada por esta Corte no Acórdão 2076/2005-TCU-Plenário.
Não há contradição aqui. O Acórdão 2076/2005-TCU-Plenário tratou de assunto distinto do examinado nestes autos (percepção da parcela denominada opção) e em outro contexto fático. Lá houve uma mudança jurisprudencial do próprio TCU, aqui estamos somente aplicando o entendimento cristalizado após a decisão do STF no julgamento de embargos no RE 638.115/CE.
Relembro que a contradição que autoriza o manejo dos embargos de declaração é a interna, verificada entre os elementos que compõem a estrutura da decisão, e não entre a decisão e outro acórdão emitido em caso diverso.
Em resumo, observo que não existem as contradições apontadas ou outro vício no acórdão recorrido, devendo os presentes embargos de declaração serem rejeitados.
Ante o exposto, voto por que o Tribunal adote a minuta de acórdão que ora submeto à deliberação deste Colegiado.
TCU, Sala das Sessões, em 28 de fevereiro de 2023.
JORGE OLIVEIRA 
Relator